臺灣高等法院刑事裁定
110年度毒抗字第1220號
抗  告  人
即  被  告  簡敬育


上列抗告人因違反毒品危害防制條例案件，經檢察官聲請送觀察
、勒戒，不服臺灣新北地方法院中華民國110年7月21日裁定（11
0年度毒聲字第1607號），提起抗告，本院裁定如下：   
    主  文
抗告駁回。
    理  由
一、抗告意旨略以：㈠本件原審及檢察官均未給予被告陳述意見
    機會，似與正當法律程序有違，檢察官所能考量者僅有被告
    施用毒品犯行的尿液檢驗報告，其後檢察官的聲請書也未送
    達被告，導致被告無從得知已遭聲請，更無可能在法院裁定
    前，有向法官事前陳述之機會，顯然漠視被告事前陳述意見
    權的保障，而原審裁定前亦未開庭訊問被告，或至少以書面
    通知被告，使有以言詞或書面陳述答辯之機會，可確定的是
    ，本案所有程序均以書面審查，被告直到收受原裁定前，均
    不知道有此聲請程序，明顯對於被告聽審權之保障不足，程
    序自有不符正當法律程序之要求，侵害被告之訴訟權之保障
    。㈡檢察官之聲請未遵守侵害最小的必要性原則，有為比例
    原則，構成裁量違法之情。檢察官聲請理由僅有被告尿液呈
    現施用第二級毒品陽性反應，是否有其他理由，不得而知，
    以至於對於抗告人生活狀況、家庭背景、經濟狀態、是否對
    於毒品並無過度依賴性而得自主戒治、是否必須逕以侵害抗
    告人人身自由最劇的令入戒治處所觀察、勒戒知方式不可？
    有何理由不能以其他戒癮治療附條件緩起訴之方式為之？均
    未見檢察官詳加調查審酌，亦未告知抗告人有何不適合戒癮
    治療之原因，原審亦未見審查聲請人是否及如何行使裁量權
    ，在對於抗告人侵害較微的緩起訴處分，及侵害較劇的本案
    聲請觀察、勒戒處分間，有無遵守侵害最小的必要性原則，
    違反比例原則、平等原則?請撤銷原裁定，檢察官另為適當
    處分云云。
二、檢察官聲請意旨略以：被告甲○○基於施用第二級毒品之犯意
    ，於民國110年3月30日20時許，在新北市三峽區建安路旁某
    處溪邊，以將第二級毒品甲基安非他命置於玻璃球內用火燒
    烤再吸食其煙霧之方式，施用第二級毒品甲基安非他命1 次
    。嗣於同日23時28分許，行經新北市○○區○○路0段00號前，
    因形跡可疑為警盤查，經其同意搜索後，當場扣得第二級毒
    品甲基安非他命4包（總毛重16.26公克）及分裝勺1 支，並
    徵得其同意採集其尿液送驗結果，呈安非他命、甲基安非他
    命陽性反應。經查，上揭犯罪事實，業據被告坦承不諱，並
    有勘察採證同意書、新北市政府警察局受採集尿液檢體人姓
    名及檢體編號對照表、台灣檢驗科技股份有限公司110年4月
    19日出具之濫用藥物檢驗報告（檢體編號：H0000000號）、
    新北市政府警察局土城分局搜索扣押筆錄、扣押物品目錄表
    、台灣尖端先進生技醫藥股份有限公司毒品證物鑑定分析報
    告1份附卷可稽，復有第二級毒品甲基安非他命4包（總毛重
    16.26公克）及分裝勺1支扣案可資佐證，足認被告之自白與
    事實相符，其施用第二級毒品之犯行應堪認定，爰依毒品危
    害防制條例第20條第1項及觀察勒戒處分執行條例第3條第1
    項之規定，聲請裁定將被告送勒戒處所觀察、勒戒等語。　
    　
三、按犯毒品危害防制條例第10條之罪者，檢察官應聲請法院裁
    定，或少年法院（地方法院少年法庭）應先裁定，令被告或
    少年入勒戒處所觀察、勒戒，其期間不得逾2月，毒品危害
    防制條例第20條第1項定有明文。次按毒品危害防制條例條
    例第24條修正施行後所定之多元附條件緩起訴處分，並不限
    於「附命緩起訴」，且撤銷緩起訴處分後，亦應由檢察官依
    法繼續偵查或起訴，與修正前所定之「依法追訴」不同，則
    緩起訴處分之效力與曾受「觀察、勒戒或強制戒治」之處遇
    已無法等同視之。又「附命緩起訴」戒癮治療之執行，係以
    社區醫療（機構外醫療體系）處遇替代監禁式治療，使施用
    毒品者得繼續正常家庭及社會生活，尚非集中於勒戒處所，
    受監所矯正、管理，仍難脫其「收容」或「處罰」外觀者，
    所可比擬，於機構外之戒癮治療難達其成效時，再施以機構
    內之強制處遇，亦屬循序漸進之合理矯正方式，而有改採否
    定說的必要。因此「附命緩起訴」之被告縱使完成「戒癮治
    療」，難認得與觀察、勒戒或強制戒治「已執行完畢」之情
    形等同視之。倘其施用毒品犯行距最近1次「觀察、勒戒或
    強制戒治」執行完畢釋放後已逾3年，縱係於完成戒癮治療3
    年內再犯，仍應依修正後毒品條例第20條第1項、第2項規定
    進行「觀察、勒戒或強制戒治」程序，不得逕行起訴，最高
    法院110年度台上字第2096號判決意旨可資參照。參酌毒品
    危害防制條例第20條之立法理由，施用毒品者未完成「附命
    緩起訴」之戒癮治療，緩起訴處分後經撤銷，其緩起訴處分
    並未完成，自不得解為等同「觀察、勒戒」之處遇已完成，
    即不得認其事實上已接受等同「觀察、勒戒或強制戒治」執
    行完畢釋放之處遇，自無從依此起算3年之再犯期間。
四、經查：　　　　　　
　㈠被告於上開時、地，施用第二級毒品甲基安非他命之事實，
    迭據其於警詢時及偵查中均坦承不諱（見毒偵影卷第7、8、
    46頁），且其於110年3月31日2時7分許為警徵得其同意後採
    集其尿液送驗，經台灣檢驗科技股份有限公司以EIA 酵素免
    疫分析法及LC/MS/MS液相層析串聯質譜儀法為初步檢驗，再
    以GC/MS 氣相層析質譜儀法及LC/MS/MS液相層析串聯質譜儀
    法為確認檢驗結果，呈安非他命、甲基安非他命陽性反應，
    亦有勘察採證同意書、新北市政府警察局受採集尿液檢體人
    姓名及檢體編號對照表、台灣檢驗科技股份有限公司濫用藥
    物實驗室於110年4月19日出具之濫用藥物檢驗報告（檢體編
    號：H0000000號）各1紙在卷可稽（見毒偵影卷第22、23、4
    8頁。另扣案之白色透明結晶體4包（總毛重16.26公克）及
    分裝勺1支，均檢出第二級毒品甲基安非他命成分，有台灣
    尖端先進生技醫藥股份有限公司毒品原物鑑定實驗室於110 
    年5月24日、同年月10日出具之毒品證物鑑定分析報告各1 
    紙附卷可佐（見毒偵影卷第50、55頁）。是被告自白核與事
    實相符，其施用第二級毒品甲基安非他命之犯行，可以認定
    。
  ㈡被告先前並無經法院裁定令入勒戒或戒治處所施以觀察、勒
    戒或強制戒治之情事，有本院被告前案紀錄表附卷可稽，依
    前開規定，本件即應先予觀察、勒戒或強制戒治。　
　㈢抗告意旨以其偵查中及原審時均未詢問其是否願意戒癮治療
    ，其未有陳述意見之機會，而有侵害其聽審權云云，然觀諸
    現行毒品危害防制條例，並無課以檢察官於聲請觀察、勒戒
    前或法院裁定前，應訊問被告是否同意觀察、勒戒之規定。
    又依毒品戒癮治療實施辦法及完成治療認定標準第6條第1項
    「檢察官為緩起訴處分前，應得參加戒癮治療被告之同意，
    並向其說明完成戒癮治療應遵守事項後，指定其前往治療機
    構參加戒癮治療」、第2項「未滿20歲之被告，並應得其法
    定代理人之同意」等規定，受戒癮治療者必須自行前往治療
    機構接受戒癮治療並遵守一定事項，一旦違反，其緩起訴處
    分即有可能遭到撤銷，並由檢察官依法繼續偵查或起訴。故
    如檢察官欲依毒品危害防制條例第24條規定，以緩起訴方式
    替代觀察、勒戒時，自應訊問行為人是否同意接受戒癮治療
    。是緩起訴之戒癮治療應屬法律賦予檢察官偵查裁量結果之
    作為，不得認為係施用毒品者所享有之權利。故檢察官於偵
    查中並未就應聲請觀察、勒戒或給予緩起訴處分之相關裁量
    要件予以訊問或原審法院未傳訊被告到庭陳述意見，逕依本
    件案卷之訴訟資料書面審理後，裁定被告應送勒戒處所觀察
    、勒戒，並無違反正當程序，亦無何違反比例原則裁量違法
    之處，難謂有何違反程序或侵害被告聽審權之情。
  ㈣本院審核上開卷證資料，認原審依檢察官之聲請，裁定抗告
    人施用第二級毒品，應送勒戒處所觀察、勒戒，經核並無不
    合。抗告人並未提出任何證據證明其係於犯罪未發覺前，已
    自動向行政院衛生署指定之醫療機構請求治療，自無毒品危
    害防制條例第21條第1項規定適用之餘地。又毒品危害防制
    條例第24條規定，檢察官是否給予被告為附命完成戒癮治療
    之緩起訴處分，屬檢察官之職權，是本件檢察官未依毒品危
    害防制條例第24條，改以緩起訴處分方式轉介毒品施用者前
    往醫療院所治療即「檢察官依職權給予被告為附命完成戒癮
    治療之緩起訴處分」，此非本院所得審酌之事項。本件檢察
    官既未為附命完成戒癮治療之緩起訴處分，被告請求改以其
    他處分云云，並非可免除觀察、勒戒之法定事由，於法自屬
    無據。本件抗告為無理由，應予駁回。
據上論斷，應依刑事訴訟法第412條，裁定如主文。
中　　華　　民　　國　　110 　年　　8 　　月　　24　　日
　　　　　　　　　刑事第十七庭  審判長法　官  鄭水銓 
　　　　　　　　　　　　　　　　　　  法　官  李世華
　　　　　　　　　　　　　　　　　　  法　官  黃雅芬
以上正本證明與原本無異。
不得再抗告。
                                      書記官  鄭雅云
中　　華　　民　　國　　110 　年　　8 　　月　　27　　日